臺灣高等法院刑事判決
111年度上訴字第2391號
上  訴  人  臺灣新北地方檢察署檢察官
被      告  謝典熼




指定辯護人  許哲仁律師（義務辯護律師）
被      告  陳暄紜  （原姓名：陳姿穎）




選任辯護人  陳學驊律師
上列上訴人因被告等詐欺等案件，不服臺灣新北地方法院110年
度金訴字第524號、111年度金訴字第58號，中華民國111年2月24
日第一審判決（起訴案號：臺灣新北地方檢察署110年度偵字第3
721號，追加起訴案號：同署110年度偵字第36731號），提起上
訴，本院判決如下：
    主  文
上訴駁回。
    理  由
壹、公訴及追加起訴意旨略以：被告謝典熼、陳暄紜（下均逕稱
    姓名）與其他真實姓名不詳之人，共同意圖為自己不法之所
    有，基於三人以上共犯詐欺、洗錢之犯意聯絡，由不詳詐騙
    集團成員向附表所示之人施用詐術，致其等均陷於錯誤，依
    指示匯款至不知情陳乙慈（經檢察官為不起訴處分）名下板
    信商業銀行帳號000-0000000000000000號帳戶（下稱板信帳
    戶，詐欺時間、方法、匯款時間、金額如附表所示）。陳乙
    慈依指示提領該款項以後，於民國109年7月27日12時4分，
    匯款新臺幣（以下未註明幣別者同）10萬元至陳暄紜所有中
    國信託商業銀行帳號000-0000000000000000號帳戶（下稱中
    信帳戶），陳暄紜再依謝典熼、詐騙集團成員暱稱「前男友
    」（起訴書誤載為「男朋友」，應予更正）指示，於該日將
    10萬元換成人民幣，再轉入指定大陸地區帳戶。因認謝典熼
    、陳暄紜均涉犯刑法第339條之4第1項第2款三人以上共同犯
    詐欺取財、洗錢防制法第14條第1項洗錢等罪嫌。
貳、按犯罪事實應依證據認定之，無證據不得認定犯罪事實；不
    能證明被告犯罪或其行為不罰者應諭知無罪之判決。刑事訴
    訟法第154條第2項及第301條第1項分別定有明文。認定不利
    於被告之事實，應依積極證據，倘積極證據不足為不利於被
    告事實之認定時，即應為有利於被告之認定，自不必有何有
    利之證據。事實之認定應憑證據，如未能發現相當證據，或
    證據不足以證明，即不能以推測或擬制之方法，以為裁判基
    礎。而認定犯罪事實所憑之證據，包括直接證據與間接證據
    。無論直接或間接證據，其為訴訟上之證明，須於通常一般
    之人均不致有所懷疑，可得確信其為真實之程度者，始可據
    為有罪之認定（最高法院30年上字第816號、40年台上字第8
    6號、76年台上字第4986號判例意旨參照）。
參、公訴意旨認謝典熼、陳暄紜涉犯上開罪嫌，無法係以謝典熼
    之供述、陳暄紜之供述、證人即告訴人柳美如、彭宇騰（下
    均逕稱姓名）之指述、轉帳紀錄、對話紀錄、板信帳戶、中
    信帳戶基本資料及交易明細各1份、證人陳乙慈（下逕稱姓
    名）轉帳證明、監視器錄影畫面截圖各1份為其主要論據。
    然謝典熼、陳暄紜均堅決否認有何上開犯行，謝典熼辯稱：
    我與陳建翰一起投資美容理髮店，陳建翰說要購買大陸地區
    的商品，需要人民幣，我才找陳暄紜看看能不能提供人民幣
    給陳建翰作使用，根本不知道陳建翰要兌換的那筆錢是詐欺
    款項等語（見金訴524卷第107頁）。陳暄紜辯稱：當初是謝
    典熼跟我說他的朋友需要人民幣代匯給廠商，但是他們沒有
    人民幣的帳戶，我才幫忙把錢匯給大陸地區的人，我不知道
    匯進我帳戶的錢是詐欺款項等語（見金訴524卷第107至366
    頁）。
肆、經查：
一、詐欺集團某真實姓名年籍不詳成年成員，以附表所示方式，
    分別向柳美如、彭宇騰施用詐術，致柳美如、彭宇騰均陷於
    錯誤，依指示匯款至陳乙慈之板信帳戶，復由陳乙慈於上開
    時間匯款10萬元至陳暄紜之中信帳戶，陳暄紜遂依謝典熼、
    「前男友」指示，於該日將部分金額兌換成人民幣後，轉入
    「前男友」指定大陸地區帳戶，並將其餘款項退還謝典熼轉
    交「前男友」等情，經過柳美如（見偵3721卷第9至11頁）
    、彭宇騰（見偵36731卷第99至102頁）證述明確，並有陳乙
    慈之中國信託商業銀行新臺幣存提款交易憑證、柳美如之轉
    帳畫面翻拍照片、彭宇騰之郵局存摺轉帳交易明細、板信帳
    戶基本資料及交易明細、中信銀行基本資料及交易明細、通
    訊軟體LINE（下稱LINE）對話紀錄、監視器錄影畫面截圖各
    1份（見偵3721卷第12、15、23至30頁反面、35至37、128至
    129頁，偵36731卷第33至34、111頁）在卷可稽，且為謝典
    熼、陳暄紜所不爭執，此部分事實，首堪認定。
二、指示陳暄紜兌換人民幣並轉入大陸地區帳戶者為證人陳建翰
    （下逕稱姓名）：
　㈠謝典熼證稱：LINE名稱「123」群組，應該是我拉的群組，裡
    面從頭到尾就是3個人，有我、陳暄紜、陳建翰，我剛開始
    邀請陳建翰的時候，名稱是顯示「Kevin」，後來改成「前
    男友」，最後帳號刪除變成「不明」等語（見金訴524卷第2
    34、240至241頁），又陳暄紜證稱：謝典熼在LINE拉了一個
    群組，成員有我、謝典熼、「前男友」等語（見金訴524卷
    第336至337頁），另觀諸卷附陳暄紜提出之LINE對話紀錄1
    份（見偵3721卷第128至129頁），該「123」群組初始進行
    對話者為謝典熼、陳暄紜及名稱顯示為「不明」之人，其後
    暱稱「傑克（按即謝典熼）邀請Kevin, Mina（按即陳暄紜
    ）加入群組」、「前男友已收回訊息」等文字，亦證謝典熼
    上開證述「123」群組中之「Kevin」、「前男友」、「不明
    」均為同一人為真。
　㈡陳建翰於另案即臺灣新北地方檢察署110年度偵字第8534號案
    件（下稱另案）偵查中供稱：某真實姓名年籍不詳、綽號「
    阿紘」、「張晉齊」之人（下稱「阿紘」、「張晉齊」）請
    我幫忙兌換人民幣等語，並提出其與「張晉齊」之微信對話
    紀錄1份，有該筆錄1份（見本院卷第113至115頁）、該對話
    紀錄1份（見偵8534卷第8至9頁）、臺灣新北地方檢察署公
    務電話記錄單1份（見偵8534卷第12頁）在卷可參，觀諸其
    與「張晉齊」之微信對話紀錄，陳建翰傳送「123」群組對
    話截圖與「張晉齊」，且「張晉齊」於109年7月27日13時15
    分許傳送「福建省農村信用社聯合社平潭農商銀行00000000
    00000000000（戶名：念霞）」，與「123」群組內暱稱「不
    明」之人於同日13時16分許傳送「福建省農村信用社聯合社
    平潭農商銀行0000000000000000000念霞」（見偵3721卷第1
    28頁）之大陸地區帳戶一致，訊息排版方式亦同，且時序僅
    相差1分鐘，可知「張晉齊」傳送上開指定帳戶資料予陳建
    翰後，即由陳建翰轉傳至「123」群組，參以陳建翰於原審
    證稱：我記得我好像有向謝典熼說過進貨要人民幣，但實際
    上的金額、數目，以及到底有沒有真的兌換，我都忘記了等
    語（見金訴524卷第226頁），亦不否認有委託謝典熼兌換人
    民幣乙情，足認「123」群組內成員除謝典熼、陳暄紜外，
    另一名「Kevin」、「前男友」、「不明」即為陳建翰，且
    陳建翰透過謝典熼引介，指示陳暄紜兌換人民幣並轉入大陸
    地區帳戶等情無誤。
三、謝典熼、陳暄紜無從預見陳建翰指示兌換人民幣之款項為詐
    欺不法所得：
　㈠證人白瑜瑄（下逕稱姓名）證稱：我、謝典熼、陳建翰約109
    年7月20日開始一起合夥經營美容理髮事業，陳建翰是設計
    師負責剪頭髮，如果要進關於美髮所需要的商品，也都是陳
    建翰負責處理、採購，我和謝典熼主要是做行銷的部分等語
    （見金訴524卷第202、208至209頁），核與陳建翰證稱：10
    9年7月間，我、白瑜瑄、謝典熼共同合夥經營美髮理容事業
    ，曾經由我向大陸地區進貨，購買美髮產品、用品和飾品等
    語（見金訴524卷第211、222至223頁），及謝典熼供稱：我
    於109年7月與其他人合夥從事美容美髮工作，大概9月中的
    時候我就先退出等語（見金訴524卷第232頁）一致，可見謝
    典熼、陳建翰確實共同合夥經營美容美髮事業，彼此具相當
    程度之熟識，且店內所需貨品主要由陳建翰負責採購，故陳
    建翰以支付大陸地區廠商貨款為由，要求謝典熼幫忙尋找可
    以兌換人民幣之管道，顯與常情相符，則謝典熼能否預見上
    開款項實際上是詐欺不法所得，非無疑問。
　㈡謝典熼供稱：我跟陳暄紜是因為一起做直銷，還有投資而認
    識的，因為陳暄紜有一些大陸地區的客戶，手上有一些人民
    幣，如果我要買淘寶的東西，會請陳暄紜幫我下單、付款；
    我跟陳暄紜說「前男友」跟我是經營合夥事業的關係，所以
    陳暄紜才同意幫忙處理款項等語（見偵3721卷第115頁，金
    訴524卷第239至240、246至247頁），核與陳暄紜供稱：謝
    典熼會請我代購大陸地區的商品，所以我才會有謝典熼的地
    址，他會告訴我想要什麼商品，由我幫忙下單、付款，可能
    直接寄到他家，或是寄到我家後，再交付給謝典熼；本案係
    謝典熼說有一筆貨款不知道如何打給廠商，找我幫忙他的朋
    友打貨款給廠商等語（見偵3721卷第80頁反面、124頁反面
    ，金訴524卷第338至339頁）內容相符，堪認謝典熼、陳暄
    紜彼此熟識，且過往謝典熼亦曾商請陳暄紜代為購買大陸地
    區商品並給付費用，則本案謝典熼要求陳暄紜幫忙兌換人民
    幣，陳暄紜應可合理信賴所兌換之款項確實是貨款，況若陳
    暄紜確實知悉上開款項為不法所得，然卻未要求任何報酬或
    利益，而同意其之中信帳戶被詐騙集團使用，使犯罪者可以
    隱身於幕後享受高額報酬，自己卻必須承受被檢警追查而擔
    負刑責的高度危險，不符常情，故陳暄紜能否預見該款項實
    際上是詐欺不法所得，亦值商榷。
四、檢察官固以「不明」在「123」群組內，傳送「10萬換23255
    .81  我們匯22701  23255.00-00000=他要退 554.81  我們
    的水錢22701*0.02=454.02  總共退我們454.02+554.81=100
    8.81」等文字（見偵3721卷第128頁），主張謝典熼、陳暄
    紜知悉該款項為詐欺所得云云。惟：
　㈠觀諸「123」群組對話紀錄1份（見偵3721卷第128至129頁）
    ，其內謝典熼、陳暄紜均未針對該段文字有所回應，且謝典
    熼、陳暄紜於原審時均稱：看不懂「不明」傳送的訊息，所
    以曾經私底下進行討論等語（見金訴524卷第236至238、340
    頁）。
　㈡陳暄紜證稱：我實際為「前男友」轉帳人民幣2萬2,701元至
    指定大陸地區帳戶，以匯率4.28進行計算，相當於9萬7,160
    元，匯進中信帳戶10萬元扣除我匯出之9萬7,160元剩餘2,84
    0元，由我退還謝典熼轉交「前男友」等語（見金訴524卷第
    341頁），並有陳暄紜之LINE對話紀錄截圖1份可佐（見偵37
    21卷第22頁正反面），又倘以「123」群組提及匯率4.3計算
    （見偵3721卷第128頁），人民幣2萬2,701元相當於9萬7,61
    4元，匯進中信帳戶10萬元扣除陳暄紜匯出之9萬7,614元剩
    餘2,386元，陳暄紜退還2,840元給「前男友」高於所剩餘2,
    386元，足認依「不明」傳送上開文字訊息內容，陳暄紜並
    未獲得任何報酬或利益，並非公訴意旨所指陳暄紜可獲得0.
    02的匯差利益。
　㈢再者，上開文字訊息不無可能係陳建翰直接複製、轉傳自與
    其他人之間的訊息，如同轉傳上開指定大陸帳戶一般，尚難
    逕認「我們」即為謝典熼與陳暄紜，或徒以「123」群組內
    出現「水錢」此類通常用來指涉利益的字句，即認謝典熼、
    陳暄紜參與詐欺、洗錢犯行。
　㈣至於檢察官質疑「前男友」原本要兌換人民幣9萬4,000元，
    又更易為其他金額部分，因「前男友」起初指示陳暄紜兌換
    人民幣2萬2,071元（相當於9萬4,000元），然陳暄紜卻誤匯
    人民幣2萬2,701元至指定大陸地區帳戶乙情，有「123」群
    組對話紀錄1份（見偵3721卷第128頁）在卷可參，導致後續
    「前男友」、謝典熼、陳暄紜只能以人民幣2萬2,701元進行
    清算，並無疑問。
五、綜上所述，謝典熼、陳暄紜是否涉犯上開三人以上共同詐欺
    取財、一般洗錢犯行，仍有合理懷疑。從而，公訴意旨就所
    指謝典熼、陳暄紜上開犯行，所提證據尚未達通常一般人均
    不致有所懷疑，而得以確信其為真實之程度，此外，復查無
    其他證據足認謝典熼、陳暄紜有何公訴意旨所指之犯行，自
    難以三人以上共同詐欺取財、一般洗錢罪責相繩，揆諸前揭
    規定及說明，應認公訴意旨所指謝典熼、陳暄紜之三人以上
    共同詐欺取財、一般洗錢犯行，尚屬無法證明，依法自應為
    謝典熼、陳暄紜無罪之諭知。　
伍、駁回上訴之理由
一、原審同此認定，以謝典熼、陳暄紜犯罪不能證明，諭知謝典
    熼、陳暄紜無罪之判決，核無不合。
二、檢察官上訴意旨略以：
　㈠關於詐欺取財及洗錢部分，謝典熼始終未能明確說明陳建翰
    所委託支付之款項究竟係欲購買何種商品，亦未能提出任何
    與陳建翰之網路對話紀錄以實其說，足認謝典熼僅係單純協
    助陳建翰兌換人民幣，所辯顯不可採；陳暄紜與陳建翰並不
    相識，竟僅因謝典熼之要求即收受新臺幣款項並兌換人民幣
    ，足認其等2人係輕率協助他人以兌換人民幣之方式進行匯
    款，自具有詐欺取財之不確定故意。
　㈡關於違反銀行法部分，本案起訴書及追加起訴書之犯罪事實
    均已載明「陳暄紜依謝典熼及詐欺集團成員之指示，將該筆
    款項換成人民幣後，轉入指定之大陸帳戶」，且檢察官於原
    審時亦當庭補充謝典熼、陳暄紜亦涉犯違反銀行法第29條第
    1項、第125條第1項之非法經營匯兌業務罪嫌，是其等所涉
    上開違反銀行法等部分，應為本案起訴及追加起訴效力所及
    ，原審判決認定顯有違誤；其次，依陳暄紜提出之對話紀錄
    ，其顯然常習於辦理非法國內外匯兌之業務行為，自應依銀
    行法第125條之罪論處，謝典熼就收受陳乙慈所匯10萬元款
    項部分，亦與陳暄紜有共同經營之行為，應屬共同正犯，況
    謝典熼、陳暄紜有因經營非法匯兌行為而獲取相當利益，原
    審認定其等僅屬單一、偶然之好意行為，顯非妥適。原判決
    認事用法尚嫌未洽，請撤銷原判決，更為適當合法之判決云
    云。
三、惟查：謝典熼基於對陳建翰之信任，要求陳暄紜將上開貨款
    均兌換成人民幣後匯往指定大陸地區帳戶，陳暄紜亦憑藉過
    往協助謝典熼代購大陸地區商品之經驗，遂行上開匯款行為
    ，渠等無從預見該貨款即為詐欺不法所得（已如前述），尚
    難遽論謝典熼、陳暄紜主觀上有三人以上共同詐欺取財、一
    般洗錢之故意，又本案依公訴人所提事證，尚不足使所指謝
    典熼、陳暄紜有三人以上共同詐欺取財、一般洗錢犯行達於
    無所懷疑而得確信為真實之程度，故原審認不能證明謝典熼
    、陳暄紜犯罪，而諭知無罪之判決，應可維持。又本案謝典
    熼、陳暄紜原經起訴之部分既為無罪之判決，則檢察官主張
    謝典熼、陳暄紜另涉犯銀行法第125條第1項、第29條第1項
    非法匯兌業務罪嫌部分，自不生裁判上一罪關係，非起訴效
    力所及，而不在本院審判範圍內。檢察官仍執前詞提起上訴
    ，為無理由，應予駁回。
據上論斷，應依刑事訴訟法第368條，判決如主文。
本案經檢察官張啓聰提起公訴，檢察官李秉錡追加起訴，檢察官
劉新耀提起上訴，檢察官羅松芳到庭執行職務。
中　　華　　民　　國　　111 　年　　11　　月　　15　　日
                  刑事第十二庭  審判長法  官  陳如玲
                                      法  官  魏俊明
                                      法  官  蔡如惠
以上正本證明與原本無異。
檢察官如不服本判決，應於收受送達後20日內向本院提出上訴書
狀，惟須受刑事妥速審判法第9條限制。其未敘述上訴之理由者
，並得於提起上訴後20日內向本院補提理由書(均須按他造當事
人之人數附繕本)「切勿逕送上級法院」。
刑事妥速審判法第9條：
除前條情形外，第二審法院維持第一審所為無罪判決，提起上訴
之理由，以下列事項為限：
一、判決所適用之法令牴觸憲法。
二、判決違背司法院解釋。
三、判決違背判例。
刑事訴訟法第 377 條至第 379 條、第 393 條第 1 款之規定，
於前項案件之審理，不適用之。
                                      書記官  謝崴瀚
中　　華　　民　　國　　111 　年　　11　　月　　16　　日
               
附表：
編號 告訴人 詐欺時間、方法 匯款時間 匯款金額 （新臺幣） 1 柳美如 交友網站「Asiandating.com」暱稱黃杰，添加柳美如為好友，佯稱操作淘寶商城肯定獲利云云，致柳美如陷於錯誤，依指示匯款。 109月7月23日13時55分 3萬元 2 彭宇騰 通訊軟體Line暱稱「陳品函」，添加彭宇騰為好友，佯稱加入投資APP「鹿島」肯定獲利云云，致彭宇騰陷於錯誤，依指示匯款。 109月7月22日16時21分 6,600元